臺灣高等法院臺南分院民事判決　94年度上易字第144號
上　訴　人　綠邦企業股份有限公司
法定代理人　乙○○
訴訟代理人　常照倫　律師
複　代理人　丙○○
　　　　　　送達代收人　甲○○
被　上訴人　行政院國軍退除役官兵輔導委員會
法定代理人　丁○○
訴訟代理人　林重仁　律師
複　代理人　蕭敦仁　律師
上列當事人間損害賠償事件，上訴人對於中華民國94年6月30日
台灣雲林地方法院92年度訴字第365號第一審判決提起上訴，本
院於94年11月1日言詞辯論終結，判決如下：
    主  文
上訴駁回。
第二審訴訟費用由上訴人負擔。
    事  實
甲、上訴人方面：
一、聲明：(一)原判決廢棄。(二)被上訴人在第一審之訴及假執行之
    聲請均駁回。(三)第一、二審訴訟費用由被上訴人負擔。
二、陳述：除與原判決記載相同者，茲引用之外，補稱：
　(一)原審判決不外係以原審證人陳亮光、蔣軍之供述與民國（下
　  同）91年7月24日、8月6日及92年1月27日協商會議內容相符
    ，為主要依據。惟核原審判決顯乏正當依據，係片面採信被
    上訴人單方之說詞，實無從維持。
  1.證人陳亮光、蔣軍均係被上訴人之員工，其供證內容明顯偏
    頗不實，渠等主張上訴人於協商會議中已同意賠償、會議內
    容係依開會錄音帶製作云云，倘係真實，則請被上訴人提出
    該錄音帶當庭勘驗，即可究明真相，然經原審歷次審理，被
    上訴人均未能提出，是該二人所述豈能採信？
  2.被上訴人係官方廠商，上訴人係民間公司，鳳梨罐頭膨罐事
    件發生後，被上訴人一再對上訴人施壓，上訴人僅能盡量協
    商。依92年1月27日協商會議結論及92年1月10日、92年3月
    28日上訴人出具之信函，均足證雙方從未就膨罐處理費達成
    確實協議，原審豈能依被上訴人之片面主張，詎認雙方已達
    成協議，憑以作裁判基礎？
  3.被上訴人提出相關費用之各項單據，有多處瑕疵，經上訴人
    再三質疑，惟原審均置若罔聞。如：被上訴人提出之生活組
　  間接工資日報表，均無廠長批示，公文製作顯不完全，是未
    經其主管認可之公文，何能作為證據資料？又如被上訴人提
    出之點工紀錄表，依其記載內容，有多項與包裝鳳梨罐頭無
    關，均足證明被上訴人提出之單據與其主張之實際內容不符
    。
　(二)查被上訴人向上訴人購買之鳳梨罐頭，係90年度繳交軍方之
　  3號鳳梨罐頭共計四十萬聽，經軍方補給後發覺部分庫存有
    膨罐、鏽蝕等不良情形，總計退回被上訴人工廠271452聽，
    經被上訴人通知上訴人依約賠償後，上訴人遂於91年10月份
    進口3號鳳梨罐頭八個貨櫃計228,000聽，以更換不良罐，不
    足數由退回之3號鳳梨罐頭整理、翻罐補足。惟查：
  1.本件系爭不良罐頭並無被上訴人所述之271,452聽。上訴人
    所交付之3號鳳梨罐頭縱有不良品，亦僅止於39,914罐，並
    非如被上訴人所述瑕疵部分具有271,452聽，此部分亦有被
    上訴人出具之明細表可證，且該明細表上有被上訴人食品工
    廠倉管人員之親筆簽名，當可堪認為真實。
  2.被上訴人要求超過39,914聽之賠償部分，依法無據。被上訴
    人既已自承軍方所退回之罐頭並非全為不良品，顯見被上訴
    人就軍方所退貨之罐頭未再詳加檢查是否確有不合格情事及
    其數量，即擅自允諾換貨，致使上訴人為配合其要求，吸收
    補足228,000聽，上訴人已屬委曲求全，詎被上訴人進而要
    求全部之重製費用，實欠公允，不符契約公平、公正原則。
　3.縱認上訴人所應負擔賠償之責任，應有合理標準。若被上訴
　  人於軍方退貨之初，即能加以詳細檢查究有多少不良品，上
    訴人只須負擔不良品之更換及重製工作，無須再向泰國採購
    高達八貨櫃、計228,000聽之3號鳳梨罐頭，作為替代品。是
    縱令上訴人應負擔不良品之重製費用，亦應以39,914聽為計
    算標準，而非以被上訴人所稱220,000罐為計算標準。超過3
    9,914聽之部分，當無由令上訴人負擔。
　(三)綜上，被上訴人於原審之請求，無論就法律主張或事實認定
　  ，仍有疏誤，並無足採，依法應予廢棄原審判決。
三、證據：援用第一審所提證據，並提出函文影本二份為證。
乙、被上訴人方面：
一、聲明：(一)上訴駁回。(二)第二審訴訟費用由上訴人負擔。
二、陳述：除與原判決記載相同者，茲引用之外，補稱：
　(一)兩造於發生系爭不良罐事件後，分別於91年7月24日、91年8
　  月6日、92年1月27日召開協商會議，會後被上訴人並將會議
    紀錄影本寄達上訴人。又依第一次會議結論第一點載明：「
    軍方所運回之３號鳳梨罐頭請生產組全部翻罐，其中所有損
    失，包括印鐵空罐、副料、工資、製造費用、紙箱皆由承商
    綠邦企業股份有限公司負責，翻罐後不足數量，由承商負責
    購買新品補足。」。
  (二)上訴人接獲第一次會議結論影本後，為減少損失，擬從泰國
    進口3號鳳梨罐頭，依以貨換貨方式辦理本件軍方退回之3號
    鳳梨罐頭，特要求被上訴人於91年8月6日召開第二次協商會
    議，並達成協議，上開會議紀錄並由被上訴人寄達上訴人。
    上訴人遂於91年10月份進口3號鳳梨罐頭八個貨櫃計228,000
    聽，以更換不良罐，不足數43,452聽（000000－000000＝43
    452），由被上訴人以退回之3號鳳梨罐頭整理、翻罐補足。
    該不良罐產製費用共計新台幣（下同）985,455.4元，扣除
    被上訴人不良罐重製費用121,809.6元，上訴人須負擔863,6
    45.8元，經被上訴人通知上訴人，上訴人於92年1月10日回
    函請求被上訴人不要再追究代為處理費用。被上訴人乃於92
    年1月27日召開第三次協商會議，會議結論第二點：「有關
    承商所請不再追究代為處理費用乙節，礙難同意。」。
　(三)被上訴人於90年3月27日與國防部採購局訂約製供3號鳳梨罐
    頭40萬罐。由被上訴人向上訴人購買3號鳳梨罐頭352,000罐
    及新1號6,000罐（翻罐成33,836罐），加上被上訴人原有之
    庫存14164罐，於90年8月交貨，保固期限3年至93年8月份止
  　。嗣於91年7月被上訴人接獲聯勤補給署通知，該批罐頭計
    有271,452罐變質，要求被上訴人依約調換等量新品，經被
    上訴人鑑定結果，變質原因係上訴人供應之罐頭品質不良所
    致，遂要求上訴人負責，上訴人同意進口八貨櫃計228,000
    罐，不足數43,452罐，部分以軍方退回之3號鳳梨罐翻罐（1
    0324＋13286＝23610），部分（00000－00000＝19842）以
    之前新1號翻製之印刷罐整理更改日期後補足，並於91年12
    月驗收合格交還完畢，其保固期限延續至94年12月止。
  (四)因此，本件重點不在於軍方運回之271,452罐如何處理，而
    在於被上訴人為補足上開罐數共支出多少費用，而該費用依
    兩造間之會議紀錄原本即應由上訴人負擔。又被上訴人因此
    共支出985,455.4元，包括：鳳梨標貼紙鳳梨紙箱鳳
    梨紙箱貼紙、3號白罐、3號鳳梨印鐵罐、2砂部分包裝工
    資（含(1)罐頭廠、成品庫(2)口糧廠部分）運費等部分，皆
    經原審審認明確。被上訴人主動扣除被上訴人所產製之33,8
    36罐之處理費121,809.6元及抵銷大賣場賣出所得58,800元
    ，僅請求804,845元，洵屬有理。
　(五)基於上開說明，顯見系爭不良罐事件發生後，其處理程序係
　  依雙方協商會議而為，爭執點在於上訴人是否願依協商結論
    履行而已。另被上訴人所呈生產組間接工資日報表，其製作
    過程業經證人邱瓊選、袁國龍、廖寬宏到庭證述明確，廠長
    有無批示，並不影響其證據力。
  (六)被上訴人並未將94年1月18日所呈之點工紀錄表之工時及工
    資，全數列入整理鳳梨罐頭之工時及工資中，上訴人有關灌
    水之主張，顯係誤解。
  (七)按軍方運回之271,452聽3號鳳梨罐頭，處理情形如第三次協
    商會議紀錄內容所載，其中庫存數量：膨罐數39,914聽因上
    訴人未加處理由被上訴人運棄；其餘庫存數量用以回補前次
    回補復生瑕疵部分。目前已無軍方運回271,452聽3號鳳梨罐
    頭之存貨。
三、證據：援用第一審所提證據，並提出第四次協商會議紀錄影
    本乙份為證。
    理  由
甲、程序方面：
一、按「法人因合併而消滅者，訴訟程序在因合併而設立或合併
    後存續之法人，承受其訴訟以前當然停止。」，民事訴訟法
    第169條第1項定有明文。又國家機關有處理該機關私法上事
    項之權，為符合設立機關分掌業務之旨，以利訴訟之實施，
    自有當事人能力。而國家機關因裁撤或改組而不存在者，其
    性質與法人因合併而消滅者相類，故其訴訟程序宜類推適用
    民事訴訟法第169條第1項規定，在承受其業務之機關承受其
    訴訟以前當然停止，亦有最高法院89年度台上字第868號判
    例可資參照。次按「行政院國軍退除役官兵輔導委員會食品
    工廠」自94年3月1日起組織裁撤，其業務由行政院國軍退除
    役官兵輔導委員會承受各情，業據被上訴人提出行政院94年
    3月1日院臺內字第0940006053號函為證，復為上訴人所不爭
    ，因此行政院國軍退除役官兵輔導委員會於94年5月12日具
    狀聲明承受訴訟，揆諸上開說明，於法有據，應予准許。
二、又按「訴狀送達後，被上訴人不得將原訴變更或追加他訴。
    但有擴張或減縮應受判決事項之聲明者，不在此限。」民事
    訴訟法第255條第1項第3款定有明文。被上訴人起訴請求上
    訴人應給付共計863,645.8元之損害賠償金額，92年7月24日
    原審法院審理中，請求上訴人給付863,645元，再於93年2月
    9日原審審理中，請求上訴人給付804,845元，係屬減縮應受
    判決事項之聲明，依上說明，亦應准許。
乙、實體方面：
一、被上訴人於原審起訴主張：兩造於90年5月14日簽定「訂購
    物品合約」（下稱系爭合約），由上訴人出售3號鳳梨罐頭
    352,000聽（每聽單價14.92元），及新１號鳳梨罐頭6,000
    聽（每聽單價76.8元）予被上訴人。依系爭合約有關規格及
    品質「詳投標須知」附加條款第三條並約定：「賣方（上訴
    人）所交3號鳳梨罐頭，於保存期限內，如經檢驗不合格所
    延生之買方（被上訴人）損失，概由賣方負責。」。詎被上
    訴人於90年度交付軍方由上訴人製造之3號鳳梨罐頭40萬聽
    ，經軍方補給後發覺部分庫存有膨罐、鏽蝕等不良情形，總
    計退回被上訴人工廠共計271,452聽。經被上訴人通知上訴
    人依約賠償，上訴人遂於91年10月份進口3號鳳梨罐頭八個
    貨櫃計228,000聽，以更換不良罐，不足數由退回之3號鳳梨
    罐頭整理、翻罐補足，所需重製費用最初上訴人在協商會議
    中同意賠償，惟其最後竟反悔不予支付。被上訴人支出重製
    費用為863,645.8元，抵銷被上訴人應償還代上訴人出售鳳
    梨罐頭所得58,800元之價款，上訴人尚積欠被上訴人804,84
    5元。被上訴人為此依兩造合約及協商約定提起本訴，請求
    上訴人給付損害賠償金額804,845元及利息等語（原審判決
    被上訴人全部勝訴）。
二、上訴人則以：依兩造於92年1月27日協商會議結論及92年1月
    10日、92年3月28日上訴人出具之信函，均足證雙方從未就
    膨罐處理費達成應由上訴人賠償之協議，原審豈能依被上訴
    人之片面主張，遽認雙方已達成協議，並以之作裁判基礎？
    原審證人陳亮光、蔣軍均係被上訴人之員工，其供證內容明
    顯偏頗不實，殊難採信。本件上訴人所交付之3號鳳梨罐頭
    縱有不良品，亦僅止於39,914聽而已，並非271,452聽，被
    上訴人要求超過39,914聽部分之賠償，依法無據云云，資為
    抗辯。
三、被上訴人主張：被上訴人為供應軍方3號鳳梨罐頭400,000聽
    ，於90年5月14日向上訴人訂購3號鳳梨罐頭352,000聽（單
    價14.92元）及新1號鳳梨罐頭6,000聽（單價76.80元），雙
    方訂有訂購物品合約，品質詳投標須知，總價5,712,666元
    ，上訴人已依約如數交貨。惟被上訴人將400,000聽鳳梨罐
    頭交付軍方（來自1.上訴人繳交3號鳳梨罐頭352,000聽、2.
    被上訴人自上訴人交貨之１號鳳梨罐頭6,000聽翻裝成3號鳳
    梨罐頭33,836聽、3.被上訴人自有庫存3號鳳梨罐頭14,164
    聽）後，軍方發現部分鳳梨罐頭有膨罐、鏽蝕或污染等不良
    情形，前後將3號鳳梨罐頭271,452聽退回被上訴人，被上訴
    人將其中2,940聽（每聽20元，共價58,800元）置於大賣場
    中出售，另161,052聽之不良鳳梨罐頭，交由上訴人領回，
    其餘39,914聽之不良罐頭則予丟棄。兩造為解決系爭不良鳳
    梨罐頭事件，分別於91年7月24日、91年8月6日、92年1月27
    日、92年4月10日四次召開協商會議，上訴人之代表均曾出
    席並於各該會議紀錄出席人員欄上簽名，上訴人並自國外進
    口228,000聽3號鳳梨罐頭交付被上訴人各情，有被上訴人提
    出系爭合約乙份、協商會議紀錄四份（原審卷第8頁至第16
    頁、第42頁至第48頁、本院卷第58頁至第61頁）足證，為上
    訴人所不爭，並有國防部聯合後勤司令部補給署以93年9月
    14日陀揮字第0930014124號函覆原審陳稱「該署90年度鳳梨
    罐頭採購量為400,000聽，因有不良瑕疵，經被上訴人於91
    年7月18日電話告知同意依現存量無條件調換等量新品，被
    上訴人並於同年12月12日完成交貨271,452聽予軍方」等語
    （原審卷第331頁至第333頁）在卷。足認被上訴人主張於90
    年度向上訴人訂購之3號鳳梨罐頭，交付軍方後，其中271,4
    52聽具有膨罐、鏽蝕或遭污染之瑕疵，交貨後由軍方退回，
    並已由被上訴人全數向軍方更換新品之事實，堪信真正。
四、本案首應審究重點，在於「被上訴人為補足軍方運回之不良
    鳳梨罐頭271,452聽之重製及處理費用，是否應由上訴人負
    擔？」，經查：
　(一)兩造爭執不良鳳梨罐頭數量若干？
    上訴人於本院主張「上訴人已自國外進口3號鳳梨罐頭228,
    000聽，另39,914聽不良罐頭已丟棄，因此上訴人應負擔之
    不良罐頭數量僅為3,538聽（000000-000000-00000聽=3538
    聽），其餘部分不應由上訴人負擔云云（本院卷第63頁至第
    65頁、第73頁至第75頁）。經查，被上訴人交付軍方之3號
    鳳梨罐頭共為400,000聽，因發生「部分罐頭有膨罐、鏽蝕
    或污染」之情形，遭軍方退貨271,452聽，其中228,000聽嗣
    由上訴人自國外進口鳳梨白罐更換，兩造有爭執部分共為43
    ,452聽（000000-000000=43452，嗣後其中39914聽丟棄）之
    事實，為兩造所不爭，依上說明，上訴人應就軍方全部退貨
    271,452聽負瑕疵擔保責任（包括228,000聽白罐重製及處理
    費用），上訴人主張伊僅應就不良罐頭數量其中3,538聽部
    分負責，洵無理由。
　(二)上訴人交付之不良鳳梨罐頭271,452聽之重製或處理費用，
　  應由何人負擔？
    被上訴人主張依投標須知、鳳梨罐頭規格表約定，苟上訴人
    所交付之3號鳳梨罐頭於保存期限內，經檢驗不合格所延生
    被上訴人之損失，上訴人即應負賠償之責，何況兩造先後於
    91年7月24日、91年8月6日業已成立上訴人負擔遭軍方退回
    90年度3號鳳梨罐頭271,452聽所生之重製及處理費用（包括
    運費等）協議，則上訴人自應賠償此部分之費用各情，業據
    提出訂購物品合約、投標須知、鳳梨罐頭規格表、3號鳳梨
    不良罐協商會議記錄表等為證，上訴人對於投標須知、鳳梨
    罐頭規格表係契約之一部並不爭執，惟否認雙方曾約定全部
    應由上訴人負擔之情事，至於上訴人雖曾於兩造會議記錄表
    上簽名，惟僅係表示曾出席而已，經查：
　1.兩造就採購鳳梨品質詳如投標須知，而投標須知附加條款3
    約定「賣方（上訴人）所交三號鳳梨罐頭，於保存期限內如
    經檢驗不合格所延生之買方損失，概由賣方負責」、另鳳梨
    罐頭規格表(4)亦載明「在保存期限內如發現有膨罐、釘孔、
    銹蝕或品質不符等現象，由廠商負責。」，此有被上訴人提
    出之訂購物品合約、--015案投標須知、鳳梨罐頭規格表
    等在卷足憑（原審卷1第8頁至第10頁），為上訴人所不爭，
    依此約定，系爭鳳梨罐頭不良罐之重製及處理費用，應由賣
    方即上訴人負擔，要屬無疑。
　2.原審傳訊證人陳亮光、蔣軍於原審到庭分別證稱：「伊於91
  　年間任職於被上訴人供應組副技師，因上訴人所製之90年度
    3號鳳梨罐頭鍍錫不足，致生脫錫，產品變黑，而遭軍方退
    回27萬餘罐之情，伊遂通知上訴人派員處理，並召開協調會
    議，卷附之會議記錄係伊依據當時錄音帶所製成，兩造於第
    1次會議達成由被上訴人自軍方退回之罐頭全部予以翻罐，
    上訴人負擔相關費用之協議，然經上訴人估算相關翻罐等費
    用後，認所需負擔費用過高，要求以進口新品代替，兩造遂
    召開第2次會議，因罐頭部分繳交予外島，致軍方陸續退回
    數量並不明確，兩造乃達成由上訴人進口8個貨櫃約22萬餘
    罐之3號鳳梨罐頭補償，至不足數量部分即以翻罐方式補足
    ，相關翻罐等費用由上訴人負擔之協議，上訴人並因而進口
    約22萬餘罐之3號鳳梨罐頭與被上訴人，後被上訴人通知上
    訴人應負擔翻罐等費用，上訴人認因進口罐頭所生之損失過
    多，而不同意負擔該部分費用，兩造乃再召開第3次會議，
    然該次會議兩造並無達成任何協議。」、「伊當時任職於被
    上訴人供應組組長，因軍方陸續通知被上訴人所繳交之90年
    度3號鳳梨罐頭發生瑕疵之情，兩造遂召開共計3次協調會議
    ，當時上訴人都同意協調結果，不然上訴人就不會進口8個
    貨櫃之3號鳳梨罐頭，後來因上訴人認為重製費用過高才不
    同意負擔。」等語（原審卷1第181頁第182頁），核與被上
    訴人提出兩造於91年7月24日、91年8月6日、92年1月27日3
    號鳳梨不良罐協商會議記錄表所載：「．．四、說明事項：
    一、本廠90年度繳交軍方3號鳳梨罐頭400,000聽，經軍方補
    給後，發覺庫存鳳梨罐頭有部分膨罐、鏽蝕等不良情形，經
    洽本廠派員攜回樣品送交原供應商綠邦企業（股）公司勘驗
    ，初步認為係因馬口鐵皮腐蝕產生氫氣膨罐所致，總計從軍
    方運回庫存3號鳳梨罐頭10,000箱共240,000聽左右。．．五
    、會議結論：一、軍方所運回之3號鳳梨罐頭請生產組全部
    翻罐，其中所有損失，包括印鐵空罐、副料、工資、製造費
    用、紙箱皆由承商綠邦企業（股）公司負責，翻罐後不足數
    量，由承商負責購買新品補足。二、無論翻罐或補充新品等
    之鳳梨罐頭，經軍方檢驗或於保存期限3年內如品質不合格
    ，概由承商綠邦企業（股）公司負責。」、「．．四、說明
    事項：一、綠邦企業（股）公司對所交3號鳳梨不良罐有另
    案處理辦法，特要求召開此次協商會議。二、承商為減少損
    失，擬從泰國進口3號鳳梨罐頭，依以貨（新品）換貨方式
    辦理本案軍方退回之3號鳳梨罐頭（舊品），而良好可食用
    之舊品，部份由承商貼標運回自行銷售，部份交本廠大賣場
    販售。三、目前軍方退回之3號鳳梨罐頭，約200000聽，須7
    個貨櫃3號鳳梨罐頭，惟外島數量仍不詳，實際數量及報驗
    交貨日期依軍方來函公文為主。．．五、會議結論：一、同
    意承商綠邦企業股份有限公司依以貨（新品）換貨方式辦理
    本案軍方退回之3號鳳梨罐頭（舊品），並於8月20日前確定
    後通知本廠可進多少貨櫃3號鳳梨罐頭，如不足以堪用之舊
    品翻罐，翻罐所需印鐵空罐、副料、工資、製造費用、紙箱
    等一切費用由承商負擔。新品貨櫃卸貨工資亦由承商負擔。
    ．．四、軍方退回之3號鳳梨罐頭（舊品）屬綠邦企業股份
    有限公司所有，請本廠派員整理，可堪用者部份貼該公司標
    貼紙，由該公司運回自行銷售，以上整理工資、標貼紙、貼
    標工資由該公司負擔，另部份可堪用舊品售予本廠，每聽以
    20元計價，由本廠自行貼標在大賣場販售，售價由本廠自行
    決定，承商不得有異議。」、「．．四、說明事項：一、本
    廠91年12月30日（91）品供字第1508號函請綠邦企業（股）
    公司儘速繳交3號鳳梨罐頭不良罐重製費用共計863,645.8元
    （未稅）；復於92年1月10日接獲該公司綠業字第920110號
    函覆希本廠不再追究代為處理費用。．．五、會議情形：一
    、本廠91年9月3日函知綠邦企業（股）公司3號鳳梨罐頭不
    良罐共21614 8聽，係軍方初步告知本廠後，再陸續運回共
    271,452聽（包括本廠所產製印鐵3號鳳梨罐頭33,836聽），
    依協調會議結論，不論多少不良罐皆由承商負擔翻罐費用或
    補充新品，承商進口8個貨櫃計228,000聽，實不夠本廠全部
    以新品交貨，致不足之數以翻罐製交。二、軍方回運3號鳳
    梨罐頭處理情形如下：承商提貨161052聽。大賣場銷貨
    2,940聽。翻罐數量43,499聽。翻罐損耗931聽。抽樣
    數量15聽。現有庫存數量63,049聽（含膨罐數39,914聽、
    待貼標數4,774聽、已貼標數5,232聽、印刷罐數13,129聽）
    。以上6項共計271,486聽。三、承商在本廠大賣場所銷售3
    號鳳梨罐頭，依協調會議結論，可堪用之舊3號鳳梨罐頭，
    依每聽20元計價售予本廠，截至目前共銷售2,940聽．．」
    等會議內容相符（原審卷1第12頁至第16頁、第41頁至第44
    頁、第46頁至第48頁），足認被上訴人主張不良罐之重製及
    處理費用應由上訴人負擔係真正。
  3.上訴人辯稱該公司代表所以在會議記錄表上簽名，僅證明有
    代表出席該項會議而已，雙方並無就全部瑕疵應由上訴人賠
    償達成協議云云。但查：兩造上開91年7月24日、91年8月6
    日3號協商會議後，上訴人嗣於91年10月間自泰國進口3號鳳
    梨罐頭（白罐）228,000聽交付與被上訴人。此外，上訴人
    並自被上訴人取回軍方退還90年度3號鳳梨罐頭161,052聽，
    而被上訴人亦在其賣場出售上訴人交付可堪用之3號鳳梨罐
    頭2,940聽（每聽20元），共計58,800元各情，均與上開會
    議結論內容相符，足證兩造就上訴人交付之不良鳳梨罐頭如
    何善後，應有協議存在，上訴人空言否認兩造並無達成協議
    ，洵不足採。
　4.上訴人雖再辯稱「被上訴人應就軍方退回之3號鳳梨罐頭係
    不良瑕疵品，且係由上訴人交付各情負舉證責任，何況被上
    訴人出具明細表所載上訴人交付3號鳳梨罐頭不良品僅為39,
    914聽，是上訴人僅就該部分負賠償責任」等語云云。但查
    ：依兩造簽訂之訂購物品合約、投標須知、鳳梨罐頭規格表
    （原審卷1第8頁至第10頁）及兩造於91年7月24日、91年8月
    6 日成立會議記錄表會議結論五項所載，系爭鳳梨罐頭不良
    罐之重製及處理費用，應由賣方即上訴人負擔，業見上述。
    至於上訴人需補足3號鳳梨罐頭之數量若干，則應以軍方實
    際退貨之數量為依據。有關軍方實際退貨若干，原審依職權
    函查國防部聯合後勤司令部補給署，該署函覆稱：「90年度
    鳳梨罐頭採購量為400,000罐，本部依效期實施撥補作業，
    至91年7月9日由613地補庫執行前運作業時發現滲漏情事，
    即會同承商（退輔會食品廠）於7月10日至17日赴基隆、高
    雄等地勘查，經抽樣檢視發現2成罐體有滲漏、膨罐、鏽蝕
    或罐身穿孔等情事，另發現約3成有罐體真空度不足之虞，
    該廠於7月18日電話告知『同意依現存量無條件調換等量新
    品』，本署於8月28日通知該廠重製，10月21日辦理驗收並
    抽樣送食品工業發展研究所依被上訴人合約進行儀器檢驗，
    11 月19日判定合格，該廠於12月12日完成交貨271,452罐．
    ．」等文，有該署93年9月14日陀揮字第0930014124號函附
    卷可稽（原審卷1第331頁至第332頁），依上函示，軍方退
    回與被上訴人所繳交之90年度3號鳳梨罐頭共計271,452聽，
    依約上開貨品無論有無瑕疵，上訴人均應負擔補足全部數量
    之責，上訴人辯稱伊僅應就其中39,914聽不良鳳梨罐頭部分
    負責，要無足採。
五、本案次應審究者，在於上訴人應負擔重製及處理費用為若干
    ？爰就被上訴人主張逐一審究如下：
  (一)鳳梨標貼紙部分：
　　被上訴人主張因重製或處理上訴人繳交之3號鳳梨罐頭271,
　  452聽，購買220,000張鳳梨標貼紙（每張0.375元），包裝
    上訴人進口之3號鳳梨罐頭228,000聽（白罐），用以包裝該
    部分罐頭，支出86,619元（含營業稅款4,125元），提出如
    附表編號一第項證據清單欄所示之文件為證，對此項處理
    費用並不爭執（本院卷第74頁），堪信真正，被上訴人僅請
    求重製鳳梨標貼紙部分費用82,500元，應予准許。
  (二)鳳梨紙箱部分：
　　被上訴人主張為重製或處理上訴人繳交之3號鳳梨罐頭271,4
　　52聽，向訴外人總明輝股份有限公司購買700只及2000只3號
　  鳳梨紙箱（每只13.7元），分別支出28,770元（含營業稅款
  　1,370元）、10,070元（含營業稅款480元），共支出38,840
    元，此有支出傳票二紙在卷可證，上訴人對此項處理費用並
    不爭執（本院卷第74頁），被上訴人僅請求其中36,990元，
    亦無不合。
  (三)鳳梨紙箱貼紙、3號白罐、3號鳳梨印鐵罐、2砂部分：
　　被上訴人主張為重製或處理上訴人繳交之3號鳳梨罐頭271,4
　  52聽，先後向訴外人長益印刷設計社、全立食品製罐股份有
    限公司購買10,500張鳳梨紙箱貼紙（每張0.35元）、3號白
    罐10,324聽（每聽3.75元），分別支出3,675元、38,715元
    ，並自領料單位分別領取13,286聽3號鳳梨印鐵罐（每聽4元
    ）支出53,144元、290公斤2砂（每公斤14.26元）支出4,135
    .4元，提出如附表編號三至六第項證據清單欄所示之文件
    為證，上訴人對此項處理費用並不爭執（本院卷第74頁），
    被上訴人僅請求上開業已支出鳳梨紙箱貼紙、3號白罐金額
    中之3,675元、38,715元，及上開3號鳳梨印鐵罐53,144元、
    2砂金額4,135.4元，亦屬有據。
 (四)、包裝工資部分：
　1.罐頭廠、成品庫部分：
  　被上訴人主張為重製上開3號鳳梨罐頭，派遣罐頭廠員工整
    理堪用罐頭等重製工作，並調派成品庫員工支援，致被上訴
    人分別支出107,820.8元、198,635.6元工資等語，提出如附
    表編號七、八第項證據清單欄所示之文件為證，核與證人
    邱瓊選、袁國龍、廖寬宏分於原審到庭證稱：「伊先前擔任
    被上訴人生產組組長，單位有口糧廠（生產餅乾、糖果業務
    ）、罐頭廠（生產罐頭業務）、成品庫（成品儲存、包裝、
    出貨），卷(一)第126頁明細表係會計人員依實際工資列報製
    成，實際工資係根據每日實際考核之考勤卡、點工記錄表（
    記錄工時、工資）製成工資日報表、紀工憑證，呈報主管、
    廠長核定後，即交由會計單位製作相關憑證，以便發放工資
    。本件係被上訴人遭軍方退回90年度3號鳳梨罐頭，才與上
    訴人協議成立如會議記錄所載內容，因上訴人僅補充22萬餘
    罐，不足罐數部分，即由被上訴人縮短年度生產時間，以剩
    餘時間再自上訴人先前交付之3號鳳梨罐頭處重新翻製，並
    記載在點工記錄表，卷(一)第124頁簽呈為伊所擬具，係根據
    會計人員資料所製成，因有考核人員記錄實際工時、工資，
    且認會計人員不會造假，故伊並無切實核對是否與點工記錄
    表相符。生產組間接工資日報表除星期六、日外係每日製作
    ，經會計單位與伊審核後，即呈閱廠長批示，至廠長是否批
    示非伊所問，本件日報表廠長並無批示。」、「卷(二)第166
    頁至第187頁之點工記錄表係伊所製作，伊原係罐頭廠現場
    負責人，擔任現場指導、員工考勤、報表審核業務，曾處理
    軍方退回之90年度3號鳳梨罐頭翻罐重製工作，由伊現場考
    勤並填載記錄表，點工記錄表無法看出工作項目為何，此需
    配合生產日報表才可看出，備註欄所載『整理鳳梨罐頭』是
    否有為此項工作，伊已無印象。」、「卷(二)第187頁至第227
    頁點工記錄表及備註欄係伊所填寫製作，該記錄表係記錄成
    品庫整理、貼標貼紙再重製3號鳳梨罐頭部分，因時間已久
    ，伊已無印象成品庫員工是否有為備註欄之舉，惟記錄表係
    伊切實考核製成。」等語相符（原審卷2第129頁至第133頁
    、原審卷3第9頁），上訴人對上開處理工資費用並不爭執（
    本院卷第74頁），堪信真正，應予准許。
　2.口糧廠部分：
  　被上訴人主張為重製上開3號鳳梨罐頭，調派口糧廠員工支
    援，支出182,846.6元工資，提出如附表編號九第項證據
    清單欄所示之文件為證，核與證人張秋蓮到庭證稱：「卷(一)
    第153頁至第159頁係依據口糧廠每日工人工資明細表所製作
    ，係根據每日工作人數、工作項目核實製成點工記錄表、計
    工憑證後再製成日報表，經呈閱與組長後，即交由會計單位
    製成相關會計傳票發放工資，本件應有點工記錄表。」等語
    相符（原審卷3第8頁反面、第9頁），上訴人對上開處理工
    資費用並不爭執（本院卷第74頁）亦堪採信。
　3.運費部分：
　　被上訴人主張因重製再繳交與軍方3號鳳梨罐頭271,452聽，
　  支出運費共計276,993元，提出如附表編號十第項證據清
    單欄所示之文件為證，觀該等文件所示內容，乃被上訴人委
    請訴外人明群貨運有限公司自高雄（含左營、金防部、澎防
    部、成功庫）、基隆（含宜蘭、新竹、馬防部）運回軍方退
    回之90年度3號鳳梨罐頭，該公司乃報價運費分別為106,462
    元、44,488元，而為運送，並據此開立84,998元（含營業稅
    款4,048元）、73,500元（含營業稅款3,500元）統一發票與
    被上訴人，被上訴人承辦人員乃製成現金支出傳票，經呈閱
    上級長官核准後，而支出此部分運費共計158,498元，嗣被
    上訴人重製3號鳳梨罐頭完畢，為運回軍方各點庫乃又委請
    訴外人明群公司運送，訴外人明群公司依約運送，並開立3,
    150元（含營業稅款150元）、54,860元（含營業稅款2,612
    元）、46,746元（含營業稅款2,226元）、27,589元（含營
    業稅款1,314元）統一發票與被上訴人，此部分運費被上訴
    人共計支出132,345元各情，核與證人范雄欽於原審到庭結
    證稱：「卷(一)第49頁、第128頁至第133頁、第209頁至第211
    頁、第216頁文件係伊所出具，伊於90年間有承運被上訴人
    交付之罐頭，曾自軍方（地點為基隆、台中、高雄）運回瑕
    疵罐頭，被上訴人為知悉運費為何，伊才出具卷(一)第211頁
    計算明細表，後伊運回此部分罐頭，運費如卷(一)第209頁、
    第210頁統一發票所載金額，之後伊有再運送被上訴人重製
    後罐頭與軍方，地點、數量如卷(一)第216頁，運費如卷(一)第
    128頁至第131頁統一發票所載金額。」等語在卷（原審卷3
    第8頁），並與國防部聯合後勤司令部補給署函檢附之重製
    還屯交貨數量、時間統計表所示內容相符，此項費用之支出
    亦為上訴人所不爭（本院卷第74頁）被上訴人僅請求其中運
    費276,993元，核屬有據，應予准許。
  (五)依上說明，被上訴人為重製或處理不良鳳梨罐頭共計支出98
    5,455.4元〔計算式：82500元＋36990元＋3675元＋38715元
    ＋53144元＋4135.4元＋107820.8元＋198635.6元＋182846.
    6元＋276993元＝985455元 (元以下四捨五入）〕，而依上
    開訂購契約及兩造之協議約定，上訴人應就軍方退回與被上
    訴人所繳交之90年度3號鳳梨罐頭共計271,452聽，無論瑕疵
    與否均應負全部補足該數量之責，業如上述，上訴人依約自
    應負擔此部分之重製及處理費用。茲被上訴人已自動扣除58
    ,800元（應退還上訴人鳳梨罐頭部分2,940聽，每聽20元）
    ，累計結果，上訴人應負擔之重製及處理費用為926,655元
    （計算式：000000－00000＝926655），茲被上訴人依系爭
    契約及上開協議約定僅請求上訴人給付上開重製及處理費用
    804,845元，自無不合，應予准許。
六、綜上所述，被上訴人本於系爭訂購契約及兩造協議之約定，
    請求上訴人給付804,845元，及自起訴狀繕本送達翌日即92
    年7月29日起至清償日止，按週年利率5%計算之利息，為有
    理由，原審予以准許，並依兩造之聲請准供擔保為假執行或
    免為假執行之宣告，經核並無違誤，上訴意旨指摘原判決不
    當，求為廢棄改判，非有理由，應予駁回。
七、本件事証已臻明確，兩造其餘攻擊防禦方法及證據資料，核
    與本件判決結果不生影響，不予一一論述，併予敘明。
結論：本件上訴無理由，應依民事訴訟法第四百四十九條第一項
、第七十八條判決如主文。
中　　華　　民　　國　　94　　年　　11　　月　  15　　日
                  民事第三庭　　審判長法　官  徐宏志
　　　　　　　　　　　      　　　　　法　官  楊省三
　　　　　　　　　　　      　　　　　法　官  曾平杉
上為正本係照原本作成。
不得上訴。
中　　華　　民　　國　　94　　年　　11　　月　  18　　日
                                      書記官  葉秀珍
                                                 K
